【裁判字號】    99,台上,1100
【裁判日期】    990610
【裁判案由】    所有權移轉登記等
【裁判全文】
最高法院民事判決            九十九年度台上字第一一○○號
上  訴  人  甲○○
            乙○○
            丙  ○
共      同
訴訟代理人  毛國樑律師
被 上訴 人  丁○○  
訴訟代理人  謝天仁律師
上列當事人間請求所有權移轉登記等事件，上訴人對於中華民國
九十九年一月二十六日台灣高等法院第二審更審判決（九十七年
度上更(一)字第一七○號）提起上訴，本院判決如下：
    主  文
原判決關於命上訴人給付暨該訴訟費用部分廢棄，發回台灣高等
法院。
    理  由
本件被上訴人起訴主張：坐落台北縣樹林市○○○段五一八之三
六、五一九、五二○之一、三三四、三三六、三三九之一地號土
地，及上開五一九地號土地上門牌號碼同市○○街七八號一至四
樓房屋（下稱系爭不動產）原為上訴人丙○、甲○○、及訴外人
吳瓊淵共有，所有權應有部分依序為百分之十、百分之三十、百
分之六十。嗣吳瓊淵於民國八十一年八月二十五日將其應有部分
出售予伊、上訴人乙○○與訴外人李礽琰、李進發，約定分配比
例除李進發為百分之三十外，餘每人百分之十。至八十六年四月
二十四日復由伊以新台幣（以下同）三百萬元，甲○○、乙○○
、李礽琰各以九百萬元買進李進發之應有部分，伊取得李進發應
有部分百分之三，合計伊持有系爭不動產之應有部分為百分之十
三。當時房屋登記為甲○○、乙○○各應有部分二分之一，至於
土地登記情形，詳如原判決附表（下稱附表）甲欄所示上訴人丙
○、甲○○、乙○○名下。爰終止系爭登記契約，求為命：上訴
人應分別將登記於其名下如附表丙欄所示所有權應有部分移轉登
記與伊所有之判決（一審判命上訴人應分別將登記於其名下如附
表丙欄所示所有權應有部分移轉登記與被上訴人所有，而駁回被
上訴人其餘之訴。兩造上訴後，原審以被上訴人已為訴之變更，
並判決上訴人應分別將如附表丙欄所示所有權應有部分移轉登記
與被上訴人所有，而駁回被上訴人其餘變更之訴，上訴人不服，
提起本件上訴。被上訴人就其敗訴部分，未聲明不服，該部分已
告確定）。
上訴人則以：本件係因被上訴人無法償還貸款，甲○○、乙○○
始同意共同籌資清償其欠款，而依比例減少被上訴人之應有部分
。兩造及李礽琰遂於八十六年四月二十四日訂立協議書（下稱第
二次協議書），約定被上訴人、丙○、甲○○應有部分比例依序
為百分之六．二五、百分之一○、百分之四一．二五，乙○○、
李礽琰各百分之二一．二五；並另以信託契約書約定全體共有人
應有部分達三分之二以上之同意，始得終止信託契約，終止後受
託人始為移轉登記，被上訴人不得片面終止信託契約。且系爭不
動產屬兩造及李礽琰合夥之財產，係合夥團體信託登記於上訴人
名下，被上訴人無權請求移轉所有權等語，資為抗辯。
原審就被上訴人變更之訴，為上訴人應分別將登記於其名下如附
表丙欄所示所有權應有部分移轉登記與被上訴人所有之部分勝訴
判決，並駁回被上訴人其餘變更之訴，無非以：被上訴人、乙○
○與訴外人李礽琰、李進發於八十一年間買受吳瓊淵就系爭不動
產之應有部分，於八十一年八月二十五日協議書（下稱第一次協
議書），其中百分之十為一股，金額七百五十萬元，除自備現金
二百五十萬元，另向台北縣泰山鄉農會（下稱泰山農會）貸款五
百萬元，分別由乙○○、李礽琰及被上訴人各貸款五百萬元。而
被上訴人復與甲○○、乙○○、李礽琰買受李進發之應有部分，
簽訂第二次協議書，綜觀上開協議書意旨，並無關於經營共同事
業之記載，亦無分擔虧損之約定。而系爭三三四地號土地為農牧
用地，依修正前土地法第三十條規定，須待被上訴人取得自耕農
身分或法令變更後，始得辦理所有權移轉登記，足證被上訴人僅
係借用丙○（原審誤植為乙○○）名義登記為系爭不動產所有人
，並無讓與所有權之合意。又第二次協議書，雖載明系爭不動產
分別信託登記為上訴人名義所有，惟並無證據證明被上訴人與上
訴人間有何讓與系爭不動產所有權之合意與移轉登記之行為，系
爭不動產之管理、使用、處分，仍須經全體同意方得為之，顯非
全體契約當事人信託予上訴人之信託財產，衡情應係借名登記。
兩造實質上僅係共同出資購買系爭不動產，被上訴人僅為自己財
產上給付之對價，而由相關事業所生之利益受其分配，俟日後出
租、出售或分割登記時，按出資比例請求分配租金、價金或移轉
系爭土地所有權應有部分，不能認為兩造與李礽琰等人有何經營
之共同目的，尚非屬合夥。又被上訴人固電匯一百五十萬元至泰
山農會李進發帳戶，另向泰山農會貸款一百五十萬元後撥給李進
發，共計三百萬元。惟被上訴人於八十一年間出資比例既為百分
之十，合計七百五十萬元，並向泰山農會貸款五百萬元，經扣除
被上訴人已清償三百萬元借款債務後，不足二百萬元部分若由甲
○○、乙○○、訴外人李礽琰平均分擔，則被上訴人之出資金額
，僅餘五百五十萬元，約占七百五十萬元之百分之七．三三，與
第二次協議書附件一所示之出資比例百分之六．二五甚為接近，
足證上開內容應屬真正。被上訴人既已為終止契約之意思表示，
則上訴人即應按出資比例將系爭不動產所有權應有部分移轉登記
與被上訴人所有。故被上訴人請求上訴人分別將附表丙欄所示所
有權應有部分移轉登記與被上訴人所有，即屬有理，應予准許等
詞，為其判斷之基礎。
按當事人之聲明或陳述有不明瞭或不完足者，審判長應行使闡明
權令其敘明或補充之，此觀民事訴訟法第一百九十九條第二項規
定自明。本件被上訴人於原審係主張伊就系爭不動產所有權應有
部分如附表乙欄所示，一審判決已命上訴人應移轉如附表丙欄所
示之應有部分，尚得請求如附表丁欄所示之應有部分，且依借名
登記契約並類推適用委任契約終止之法律關係，請求判決如上訴
聲明（見原審卷(一)四一頁、六六頁反面、卷(二)八○頁），被上訴
人既仍主張原訴之權益，則其原訴是否已有變更，原審自應行使
闡明權，以為判斷。乃原審未遑注意及此，徒以被上訴人已為訴
之變更，且上訴人雖就其一審敗訴部分提起上訴，惟原訴已因撤
回而終結，遽為不利上訴人之判決，自有可議。其次，上訴人主
張被上訴人行使終止權，未依信託契約書第二條約定，向全體當
事人為之，自不生效力等語（見原審卷(二)六八頁），觀諸上開信
託契約書及第二次協議書係由兩造及李礽琰於八十六年四月二十
四日所簽立（見一審訴字卷二○、二八頁），其中信託契約書第
二條並約定：「全體共有人應有部分達三分之二以上之同意，得
由同意之共有人通知其他共有人終止本信託契約…」等語，而附
件一亦載有李礽琰出資百分比二一．二五，原審就上訴人上開重
要防禦方法，未於判決理由項下記載其取捨之意見，徒以被上訴
人已以起訴書繕本送達，為終止之意思表示，遽為上訴人敗訴之
判決，亦嫌疏略。再者，被上訴人與乙○○、李礽琰、李進發簽
訂第一次協議書（見一審調字卷一六、一七頁）買受吳瓊淵就系
爭不動產之應有部分時，僅約定出資應有部分之比例，及由乙○
○出面訂約，並無投資股金及貸款金額之約定，且被上訴人亦否
認向泰山農會貸款五百萬元，尚未清償（見一審訴字卷五三頁）
，原審遽行認定經扣除被上訴人已清償三百萬元借款，則其出資
金額僅餘五百五十萬元，約占七百五十萬元百分之七．三三，與
第二次協議書附件一所示之出資比例百分之六．二五甚為接近，
足證上開內容應屬真正云云，惟上開金額究竟如何計算得來﹖何
以可作為本件認定事實之依據﹖原審亦未說明其得心證之理由，
尤難認無判決不備理由及認定事實未憑證據之違法。上訴論旨，
執此指摘原判決其敗訴部分不當，聲明廢棄，非無理由。
據上論結，本件上訴為有理由。依民事訴訟法第四百七十七條第
一項、第四百七十八條第二項，判決如主文。
中    華    民    國  九十九  年    六    月    十    日
                      最高法院民事第四庭
                          審判長法官  劉  延  村
                                法官  許  澍  林
                                法官  黃  秀  得
                                法官  許  正  順
                                法官  魏  大  喨
本件正本證明與原本無異
                                      書  記  官
中    華    民    國  九十九  年    六    月  二十二  日
                                                     ｍ

司法院資訊處製作；財團法人民間司法改革基金會備份。
